最高法院刑事判決　　　　　　九十四年度台上字第一一○五號
　　上　訴　人　甲○○
　　　　　　　　　　　　8號.
　　　　　　　　丙○○
　　　　　　　　　　　　號在.
　　上 列一 人
　　選任辯護人　陳河泉律師
　　上　訴　人　乙○○
　　　　　　　　　　　　293.
上列上訴人等因殺人等罪案件，不服台灣高等法院中華民國九十
三年十二月二日第二審更審判決（九十三年度上更(一)字第一五六
號，起訴案號：台灣桃園地方法院檢察署九十二年度偵字第一五
七一號），提起上訴，本院判決如下：
    主  文
原判決除檢察官上訴駁回部分外撤銷，發回台灣高等法院。
    理  由
本件原判決認定上訴人乙○○與被害人陳文吉係同事，原亦係交
往甚密之男女朋友。上訴人甲○○係乙○○之新男朋友，上訴人
丙○○則係乙○○之朋友，邱、鄭二人原不相識，因乙○○家人
反對乙○○與陳文吉交往，乙○○又結交新男友甲○○，而欲與
陳文吉分手，陳文吉心有不甘，一再糾纏，引起乙○○、甲○○
不滿，相偕謀議與之理論，乃攜帶甲○○所有、事先準備之手套
三雙、直徑１０ｍｍ、八十公分長之電線（下簡稱粗電線）一條、
直徑２ｍｍ之電線（下簡稱細電線）二條，夥同丙○○，共同基
於剝奪人之行動自由之犯意聯絡及行為分擔，相約在桃園縣桃園
市遠東百貨公司前會合，由甲○○駕駛五Ｆ－三三七八號自用小
客車，於民國九十二年一月四日二十一時許，搭載乙○○、丙○
○前往同縣八德市○○街四００巷口，先在車內討論如何將陳文
吉約出，旋於同日二十一時二十二分許，由乙○○提供陳文吉之
電話號碼予丙○○，利用該巷口之公共電話，佯稱係乙○○之兄
，邀陳文吉下樓談判。陳文吉來到同巷三弄二號前，因不同意上
車，甲○○、丙○○即以強推（拉）之強暴方法使陳文吉上車。
甲○○隨即將車開往鄰旁之便利商店，搭載（原先下車）在該處
等候之乙○○上車坐於副駕駛座，丙○○則坐於左後座，控制右
後座之陳文吉，共同剝奪陳文吉之行動自由，開車往竹圍濱海公
路方向行駛。在車內，陳文吉不滿渠等所為而起爭執，陳文吉又
責備乙○○，且欲對之動粗掐脖子，引起邱、鄭二人強烈不滿。
甲○○、丙○○、乙○○即另行起意，共同基於殺人之犯意聯絡
，甲○○駕車途經竹圍大橋後，將車停在濱海公路靠近台電林口
發電廠附近之出水線九十六號電線桿路旁，由邱、鄭二人戴手套
將陳文吉強架下車，先由甲○○以粗電線狠力敲打陳文吉頭部，
再二人各以徒手方式，共同揮擊陳文吉之頭部及上半身，而對人
體要害之處猛烈攻擊，致陳文吉受有頭頂五公分之裂傷、右側額
頭腫脹約十乘九公分、右眼角瘀血、腎瘀血、肺水腫、瘀血中葉
度、腦有水腫、瘀血等之傷害，呈昏迷無力反抗狀態。適因發現
附近有疑似巡邏車經過之蹤跡，甲○○、丙○○迅暫時歇手，將
陳文吉強拉上車，甲○○交給丙○○一條細電線，由丙○○將陳
文吉雙手前綁，繼續剝奪其行動自由，改沿濱海公路往台北縣林
口鄉下福村七鄰通往東華高爾夫球場之產業道路行駛，抵達該球
場之產業道路後，甲○○下車坐到陳文吉右側（即陳文吉坐中間
，丙○○坐其左側），持（另條）細電線圍繞陳文吉頸部三圈後
，再從後方施力拉起，緊勒陳文吉脖子多分鐘後，丙○○又接續
緊勒陳文吉脖子數分鐘，致陳文吉因頭部受鈍器打擊，頭皮裂傷
，且頸部又受電線緊勒，發生嘔吐，吸入嘔吐物窒息後始鬆手。
甲○○、丙○○、乙○○三人見陳文吉窒息，並未立即施以急救
，致陳文吉於同日晚上近十一時許因窒息死亡。該三人見陳文吉
死亡後，復基於遺棄屍體之犯意聯絡，擬選擇適當地點棄置，先
駕車北行經過上開林口鄉下福橋頭，到幸福高爾夫球場附近之產
業道路，認為地點不適合，又調頭回到上開林口鄉下福村七鄰通
往東華高爾夫球場之產業道路，由甲○○下車，將陳文吉推下位
於出水坑線一一三及一一四號電線桿間之山坡下後，以水擦洗車
內血跡，並將車駛往桃園市統領百貨公司附近，讓丙○○、乙○
○下車返家，再駛至中壢市萬能技術學院附近，將手套三雙、粗
電線一條、細電線二條及陳文吉之鞋子一雙丟棄於垃圾桶內。事
後，乙○○仍故弄玄虛，於同月九日，由其兄陪同至陳文吉家，
向陳文吉父母查詢與陳文吉約定見面談分手之事，為何不見陳文
吉赴約。嗣因陳文吉家人見陳文吉多日未歸，疑遭毒手，多次至
乙○○上班處所查詢，乙○○、甲○○恐事跡敗露，始於同月十
三日下午三時許，出面向桃園縣警察局中壢分局分局長趙成之自
首，丙○○則於同日下午四時許，向同縣警察局大園分局投案等
情。因而撤銷第一審之判決，就上訴人甲○○、丙○○、乙○○
三人強拉陳文吉上車，並剝奪其行動自由部分，改判均論處共同
以非法之方法，剝奪人之行動自由罪刑，復就殺害陳文吉，並對
丟棄屍體部分，變更起訴法條，依牽連犯關係，從一重論處甲○
○、丙○○共同殺人罪刑，及定其二人應執行之刑，另說明乙○
○共同殺人棄屍部分，未據起訴，應由檢察官另行處理。固非無
見。
惟查：(一)、證據雖已調查，而其內容尚未完全明瞭者，即與未經
調查無異，如遽行判決，仍屬應於審判期日調查之證據未予調查
，自有撤銷發回之原因。本件陳文吉之屍體頸部，據檢察官督同
檢驗員孫孝賢勘驗結果，記載「右頸部有八×一．五公分擦傷」
、「左頸部亦有條形擦傷，但未若右頸部明顯」（見台灣桃園地
方法院檢察署九十二年度相字第一五二號卷第三十二頁背面），
而方中民法醫師之鑑定報告，則記載為「頸部有０．八公分寬之
繩索溝，見於前頸在喉核之上，往後項部（後頸）未見明顯之索
溝，索溝未見皮膚擦挫痕」（見同上卷第四十六頁正面），二者
不盡相同。究竟係因文字表現，致有「擦傷」及「索溝」之不同
敘述？抑或確非相同，而有「八×一．五公分」及「０．八公分
寬」之相歧情形？何以觀察角度，一為左右，一為前後？如果確
有擦傷情形，究竟係因遭粗電線或戴手套之手擊打所造成？抑或
因被細電線緊勒、掙扎所致？如果前頸有索溝，後頸未見明顯之
索溝屬實，何以甲○○在第一審供稱：「（問：你如何勒住被害
人的頸部？）我有繞三圈，再用力拉。」「繞完三圈後，二條（
按似為『頭』之誤）電線左右交叉旋轉」（見第一審卷第一宗第
一七三頁）？法務部法醫研究所九十二年六月三日法醫理字第０
九二０００一八八四號函固謂：「至於兇嫌稱電線繞頸三圈，在
屍體解剖時，並未發現有此現象。」「前頸索溝未見皮膚擦挫傷
，同樣以瀕死來說明」（見同上卷第一八六頁）。然則瀕死時，
何故不會造成皮膚挫傷？未據進一步說明。衡以「瀕死」之意，
當指瀕臨死亡，而仍未至死亡階段，則事關陳文吉究係生前遭遺
棄？或死後被棄屍？甚或上訴人等係基於殺人之直接故意或間接
故意？乃至於是否係出於傷害之故意，而致陳文吉發生死亡之結
果？為發現真實，且對上訴人等之利益有重大關係，自有調查究
明之必要性。原判決採取內容兩歧之勘驗筆錄及鑑定報告，作為
認定犯罪事實之依據，未詳加說明其理由；又置上開法醫研究所
函文所指屍體解剖時，未發現有電線繞頸三圈之現象於不顧，認
定甲○○有此加害行為（見原判決第四頁第五行），而未敘明其
認定此部分行為所憑之依據，均有判決理由矛盾及不備之違誤。
且原審就此未調查根究明白，致事實尚有未明，本院無從為法律
適用當否之判斷。(二)、採為判決基礎之證據資料，必須經過調查
程序，而顯出於審判庭者，始與直接審理主義相符合，否則其踐
行之訴訟程序即屬違背法令。本件原審採為判決基礎之重要證據
，即上訴人等三人在第一審法院，就檢察官聲請羈押案件，所陳
關於如何以電線勒住陳文吉頸部之供述筆錄（原判決第九頁倒數
第五行至第十一頁第三行），於審判期日並未向上訴人等提示、
宣讀或告以要旨（見原審更(二)卷第二三八頁），使其有辯解之機
會，顯有應於審判期日調查之證據，而未予調查之違法。(三)、刑
事審判旨在實現刑罰權之分配的正義，故法院對有罪被告之科刑
，應符合罪刑相當原則，使輕重得宜，罰當其罪，以契合社會之
法律感情，此所以刑法第五十七條明定科刑時應審酌一切情狀，
尤應注意該條所列十款事項以為科刑輕重之標準。原判決認上訴
人等三人就所犯妨害自由部分，應成立共同正犯，並認其中甲○
○、乙○○自首犯罪，依刑法第六十二條前段之規定減輕其刑（
見原判決第十八頁第十至十二行），量刑結果，卻與非自首之丙
○○均宣告各處有期徒刑一年六月，理由欄並未說明其特別考量
之原因，自有違罪刑相當法則及判決理由不備之違法。(四)、證據
之取捨及事實之認定，雖屬於事實審法院自由判斷之職權，但此
項職權之行使，仍應受經驗法則及論理法則之支配，並於判決內
詳加說明其判斷之心證理由，方為適法，否則其判決自屬違背法
令。原判決事實認定上訴人等三人謀議找陳文吉理論，乃攜帶事
先準備之手套三雙、粗電線一條、細電線二條，打電話請陳文吉
下樓，旋將之強推（拉）上車（原判決第二頁倒數第三行至第三
頁第八行）。然如依照一般日常生活經驗觀察，僅要拉人上車剝
奪其行動自由，是否有使用三雙手套及細電線二條與粗電線（似
已具細棒外觀、作用）作為工具之必要？抑或準備該工具，實係
供進一步殺人之用？仍饒有詳加研求之餘地。又何以認定上訴人
等三人攜帶上開物品之用意，係備供犯剝奪陳文吉行動自由之用
？亦未於理由欄內說明其依據，復有判決不備理由之違法。(五)、
原判決認定陳文吉遭甲○○、丙○○聯手毆擊，「而呈昏迷無力
反抗狀態」，嗣因疑有警車巡邏，暫時歇手，將陳文吉「強拉」
上車（原判決第三頁末行、第四頁第一行），此項判斷，似有違
背論理法則之嫌。又事實欄認定丙○○以細電線將陳文吉之雙手
前綁，理由欄則未見說明所憑證據為何？丙○○就此作為之緣由
，說法前後稍有不同，且時機上更與另二上訴人所述不盡相同，
究竟實情如何？關乎所犯妨害自由與殺人罪二者間，係分別起意
？或出於一個犯罪計畫之牽連關係？容有詳加探查之必要。原審
未為此必要之調查，亦有未合。以上，或為上訴意旨所指摘，或
係本院得依職權調查之事項，應認原判決除檢察官上訴駁回部分
外，仍有撤銷發回更審之原因。
據上論結，應依刑事訴訟法第三百九十七條、第四百零一條，判
決如主文。
中　　華　　民　　國　九十四　年　　三　　月　　十　　日
                      最高法院刑事第九庭
                          審判長法官  張　淳　淙
                                法官  張　春　福
                                法官  呂　丹　玉
                                法官  洪　昌　宏
                                法官  林　勤　純
      本件正本證明與原本無異
                                      書  記  官
中　　華　　民　　國　九十四　年　　三　　月　 十七 　日
                                                Ａ
